ACORDAO-COMPLETO-2439124

ACÓRDÃO 8394/2021 ATA 21/2021 - SEGUNDA CÂMARA

VISTOS, relatados e discutidos estes autos de tomada de contas especial instaurada pelo Fundo Nacional de Desenvolvimento da Educação (FNDE) , em razão de irregularidades relativas ao Programa de Apoio aos Sistemas de Ensino para Atendimento de Jovens e Adultos (PEJA) de 2005, ao Programa Nacional de Apoio ao Transporte do Escolar (PNATE) de 2006 e ao Programa Dinheiro Direto na Escola (PDDE) de 2007,
ACORDAM os Ministros do Tribunal de Contas da União, reunidos em Sessão da 2ª Câmara, diante das razões expostas pelo Relator, e com fundamento dos arts. 1º, I, 12, § 3º, 16, III, "b" e "c", 19 e 23, III, da Lei 8.443/1992, em:
9.1 considerar revel o responsável Nilson Andrade Santos; 
9.2 julgar irregulares as contas de Nilson Andrade Santos, condenando-o ao pagamento de das quantias abaixo relacionadas, atualizadas monetariamente e acrescidas dos juros de mora, calculadas a partir das datas indicadas até a data da efetiva quitação do débito, fixando-lhe o prazo de 15 (quinze) dias, para que comprove, perante o Tribunal, o recolhimento das quantias aos cofres do Fundo Nacional de Desenvolvimento da Educação (FNDE) , nos termos do art. 23, inciso III, alínea "a", da citada lei, c/c o art. 214, inciso III, alínea "a", do Regimento Interno do TCU:
9.2.1 Programa de Apoio aos Sistemas de Ensino para Atendimento de Jovens e Adultos (PEJA) de 2005:
	VALOR (R$) 
	DATA

	   3.800,00 
	27/07/2005

	      600,00 
	07/10/2005

	   3.150,00 
	07/10/2005

	   1.687,09 
	31/10/2005

	      538,32 
	31/10/2005

	   1.836,00 
	01/11/2005

	   3.261,00 
	11/11/2005

	   4.095,00 
	11/11/2005

	   2.674,00 
	11/11/2005

	   3.919,09 
	22/11/2005

	   6.000,00 
	22/11/2005

	      950,00 
	02/12/2005

	   2.570,00 
	09/12/2005

	   4.490,00 
	29/12/2005

	   4.500,00 
	29/12/2005

9.2.2 Programa Nacional de Apoio ao Transporte do Escolar (PNATE) de 2006:
	VALOR (R$) 
	DATA

	65,00
	27/11/2006

	3.300,00
	28/12/2006

	3.500,00
	12/04/2006

	3.100,00
	12/04/2006

	3.300,00
	22/12/2006

9.2.3 Programa Dinheiro Direto na Escola (PDDE) de 2007:
	VALOR (R$) 
	DATA

	2.800,00
	28/12/2007

9.3 autorizar, desde logo, a cobrança judicial das dívidas, caso não atendidas a notificação, na forma do disposto no art. 28, inciso II, da Lei 8.443/1992;
9.4 autorizar também, desde logo, se requerido, com fundamento no art. 28, inciso I, da Lei 8.443/1992, c/c o art. 217, §§ 1º e 2º, do Regimento Interno do TCU, o parcelamento das dívidas em até 36 (trinta e seis) parcelas, incidindo, sobre cada parcela, corrigida monetariamente, os correspondentes acréscimos legais, fixando-lhes o prazo de 15 (quinze) dias, a contar do recebimento das notificações, para comprovarem, perante o Tribunal, o recolhimento da primeira parcela, e de 30 (trinta) dias, a contar da parcela anterior, para comprovarem os recolhimentos das demais parcelas, devendo incidir, sobre cada valor mensal, atualizado monetariamente, os juros de mora devidos, no caso do débito, na forma prevista na legislação em vigor, alertando os responsáveis de que a falta de comprovação do recolhimento de qualquer parcela importará o vencimento antecipado do saldo devedor, nos termos do § 2º do art. 217 do Regimento Interno deste Tribunal; 
9.5 enviar cópia deste acórdão, bem como do relatório e do voto que o fundamentam à Procuradoria da República no Estado da Bahia, nos termos do § 3º do art. 16 da Lei 8.443/1992, para adoção das medidas cabíveis; 
9.6 enviar cópia deste acórdão ao Fundo Nacional de Desenvolvimento da Educação (FNDE) e ao responsável, para ciência, informando que a presente deliberação, acompanhada do relatório e do voto que a fundamenta, está disponível para a consulta no endereço www.tcu.gov.br/acordaos, além de esclarecer que, caso requerido, o TCU poderá fornecer sem custos as correspondentes cópias, de forma impressa.

Tomada de contas especial instaurada pelo Fundo Nacional de Desenvolvimento da Educação (FNDE), em razão de irregularidades relativas ao Programa de Apoio aos Sistemas de Ensino para Atendimento de Jovens e Adultos (PEJA) de 2005, ao Programa Nacional de Apoio ao Transporte do Escolar (PNATE) de 2006 e ao Programa Dinheiro Direto na Escola (PDDE) de 2007

Segunda Câmara

Município de Lagedo do Tabocal/BA

3. Responsável: Nilson Andrade Santos (CPF XXX.411.825-XX)

13.1. Ministros presentes: Bruno Dantas (Presidente), Augusto Nardes, Aroldo Cedraz e Raimundo Carreiro (Relator).
13.2. Ministro-Substituto presente: Marcos Bemquerer Costa.

RAIMUNDO CARREIRO

Neste processo de tomada de contas especial, a SecexTCE, por meio da instrução (peça 22) ratificada pelos dirigentes da unidade técnica (peças 23 e 24) , propõe julgar irregulares as contas do responsável, com a imputação de débito, nos seguintes termos:
"INTRODUÇÃO
Cuidam os autos de tomada de contas especial instaurada pelo Fundo Nacional de Desenvolvimento da Educação, em desfavor do Sr. Nilson Andrade Santos, Ex-Prefeito Municipal Lagedo do Tabocal/BA (gestão 2005-2008) , por irregularidades na execução dos recursos recebidos do Programa de Apoio aos Sistemas de Ensino para Atendimento de Jovens e Adultos (PEJA) - 2005, Programa Nacional de Apoio ao Transporte do Escolar/ PNATE - 2006 e Programa Dinheiro Direto na Escola/PDDE - 2007.
HISTÓRICO
Os recursos recebidos pelo município, no âmbito do Programa de Apoio aos Sistemas de Ensino para Atendimento de Jovens e Adultos - PEJA - exercício 2005, totalizaram R$ 58.750,00, na forma a seguir (peça 7, p.93) :
	Ordem Bancária
	Valor R$
	Data

	2005OB695145
	5.875,00
	22/06/2005

	2005OB695147
	5.875,00
	22/06/2005

	2005OB695146
	5.875,00
	22/06/2005

	2005OB695598
	5.875,00
	28/09/2005

	2005OB695599
	5.875,00
	28/09/2005

	2005OB695600
	5.875,00
	28/09/2005

	2005OB695601
	5.875,00
	28/09/2005

	2005OB695602
	5.875,00
	28/09/2005

	2005OB695759
	5.875,00
	29/09/2005

	2005OB695977
	5.875,00
	28/10/2005

	Total
	58.750,00
	
 Os recursos recebidos pelo município do Programa Nacional de Apoio ao Transporte do Escolar-PNATE, exercício 2006, totalizaram R$ 23.182,87, conforme a seguir (peça 7, p.94) :
	Ordem Bancária
	Valor R$
	Data

	2006OB700041
	3.311,84
	07/04/2006

	2006OB700082
	3.311,84
	08/04/2006

	2006OB700504
	3.311,84
	01/10/2006

	2006OB700612
	3.311,84
	31/10/2006

	2006OB700676
	3.311,84
	01/12/2006

	2006OB700758
	3.311,83
	19/12/2006

	2006OB700782
	3.311,84
	26/12/2006

	Total
	23.182,87
	
Os recursos recebidos pelo município, no âmbito do Programa Dinheiro Direto na Escola/PDDE, exercício 2007, totalizaram R$ 28.638,40, conforme abaixo (peça 7, p.94) :
	Ordem Bancária
	Valor R$
	Data

	2007OB507660
	28.638,40
	06/12/2007

	Total
	28.638,40
	
A prestação de contas do PEJA/2005, PNATE/2006 e PDDE/2007 foi apresentada pelo município de Lagedo do Tabocal/BA, conforme documentos acostados à peça 5, p.12-52, 84-109, peça 6, p.1-51, 74-85 e peça 7, 1-9. 
O fundamento para a instauração da Tomada de Contas Especial, conforme consignado na matriz de responsabilização à peça 7, p.108-109, no caso do PEJA-2005, foi a constatação das seguintes irregularidades: 
Pagamentos descritos no Demonstrativo sem conciliação com o extrato bancário da conta específica do programa.
Pagamento de tarifas bancárias: a defesa apresentada não elidiu a ocorrência, que contrariou o disposto na Resolução vigente à época.
No caso do PNATE 2006, a matriz de responsabilização apontou as seguintes irregularidades (peça 7, p. 109-110) :
Pagamentos destinados à aquisição de combustíveis ou óleos lubrificantes ultrapassaram o limite de 20% sobre o total da despesa apurada no extrato da conta específica do programa.
Não houve aplicação dos recursos no mercado financeiro.
Pagamentos descritos como 'Pagtos Div Autorizados', 'Transferência de Saldo', 'Saque contra recibo', rompendo o nexo de causalidade entre a despesa realizada e o respectivo credor.
Pagamentos realizados com o mesmo cheque para mais de um fornecedor relacionado no Demonstrativo.
Houve o pagamento de tarifa bancária na conta específica do programa, em desacordo com o disposto na Resolução vigente à época.
No caso do PDDE 2007, a matriz de responsabilização apontou as seguintes irregularidades (peça 7, p.110) :
Não houve aplicação dos recursos no mercado financeiro.
Pagamento de tarifas bancárias: a defesa apresentada não elidiu a ocorrência, que contrariou o disposto na Resolução vigente à época.
Pagamento descrito como 'saque c/ recibo' em desacordo com a Resolução vigente à época.
O responsável arrolado na fase interna foi devidamente notificado, conforme se avista no quadro VI do Relatório de TCE (peça 7, p.110-113) , e diante da ausência de justificativas suficientes para elidir as irregularidades e não devolução integral dos recursos, instaurou-se a devida tomada de contas especial. 
No relatório de TCE (peça 7, p.94-115) , o tomador de contas concluiu que o prejuízo importava no valor original de R$ 67.182,45, cujo valor atualizado até 1/1/2017 era de R$ 126.234,70 (peça 5, p.1-3) , imputando responsabilidade individual ao Sr. Nilson Andrade Santos, Ex-Prefeito Municipal de Lagedo do Tabocal/BA (gestão 2005-2008) , em relação ao PEJA/2005, PNATE/2006 e PDDE/2007, na condição de gestor dos recursos. 
  Em 21/4/2019, a Controladoria-Geral da União emitiu o Relatório de Auditoria n. 374/2019 (peça 8, p.3-6) , em concordância com o Relatório do tomador de contas. O Certificado de Auditoria e o Parecer do Dirigente do Órgão de Controle Interno concluíram pela irregularidade das contas (peça 8, p.7-10) .
 Em 10/5/2019, o Ministro responsável pela área atestou haver tomado conhecimento das conclusões contidas no Relatório e Certificado de Auditoria, bem como do Parecer do Dirigente do Órgão de Controle Interno (peça 9) , manifestando-se pela irregularidade das contas, sendo encaminhado o processo ao Tribunal.
Na instrução inicial à peça 12, analisando-se os documentos nos autos, concluiu a SECEX/TCE pela citação do responsável, Sr. Nilson Andrade Santos, Ex-Prefeito Municipal (gestão 2005/2008) , diante das irregularidades abaixo:
Irregularidade: Não comprovação da boa e regular aplicação dos recursos recebidos do Programa de Apoio aos Sistemas de Ensino para Atendimento de Jovens e Adultos 2005 (PEJA 2005) , conforme disposto no Parecer nº 508/2015 do FNDE, de 11/9/2015 (peça 5, p.54-59) . 
Débito em relação aos recursos recebidos do PEJA 2005:
	Valor histórico (R$) 
	Data de ocorrência

	   3.800,00 
	27/07/2005

	      600,00 
	07/10/2005

	   3.150,00 
	07/10/2005

	   1.687,09 
	31/10/2005

	      538,32 
	31/10/2005

	   1.836,00 
	01/11/2005

	   3.261,00 
	11/11/2005

	   4.095,00 
	11/11/2005

	   2.674,00 
	11/11/2005

	   3.919,09 
	22/11/2005

	   6.000,00 
	22/11/2005

	      950,00 
	02/12/2005

	   2.570,00 
	09/12/2005

	   4.490,00 
	29/12/2005

	   4.500,00 
	29/12/2005

Conduta: Não comprovar despesas realizadas, e efetuar pagamentos não autorizados, considerando que os pagamentos descritos no demonstrativo de execução da receita e da despesa estão sem conciliação com o extrato bancário da conta específica do programa, conforme reportado no Parecer nº 508/2015 do FNDE, de 11/9/2015 (peça 5, p.54-59) .
Normas infringidas: art. 37, caput, c/c o art. 70, parágrafo único, da Constituição da República Federativa do Brasil; art. 93, do Decreto-lei 200/1967; art. 66, do Decreto 93.872/1986; Resolução/CD/FNDE nº 25, de 16 de junho de 2005, art.10.
Irregularidade: Não comprovação da boa e regular aplicação dos recursos recebidos do Programa Nacional de Apoio ao Transporte do Escolar/ PNATE 2006, conforme disposto no Parecer nº 2610/2017 de 16/6/2017 (peça 6, p.51-55) .
Débito em relação aos recursos recebidos do PNATE 2006:
	Valor histórico (R$) 
	Data de ocorrência

	65,00
	27/11/2006

	3.300,00
	28/12/2006

	3.500,00
	12/04/2006

	3.100,00
	12/04/2006

	3.300,00
	22/12/2006

Conduta: Efetuar pagamentos não identificados descritos como 'Pagtos Div Autorizados', 'Transferência de Saldo', 'Saque contra recibo', rompendo o nexo de causalidade entre a despesa realizada e o respectivo credor (total de R$ 9.965,00) e efetuar pagamentos com o mesmo cheque para mais de um fornecedor (Posto de Combustíveis Maracá e Selmo Oliveira Souza) , no valor de R$ 3.300,00, conforme disposto no Parecer nº 2610/2017 de 16/6/2017 (peça 6, p.51-55) .
Normas infringidas: art. 37, caput, c/c o art. 70, parágrafo único, da Constituição da República Federativa do Brasil; art. 93, do Decreto-lei 200/1967; art. 66, do Decreto 93.872/1986 e Resolução/CD/FNDE nº 12, de 05 de abril de 2006, art.11.
Irregularidade: Não comprovação da boa e regular aplicação dos recursos recebidos do Programa Dinheiro Direto na Escola/PDDE - 2007, conforme disposto no Parecer nº 253/2015 do FNDE (peça 7, p.10) .
Débito em relação aos recursos recebidos do PDDE 2007:
	Valor histórico (R$) 
	Data de ocorrência

	2.800,00
	28/12/2007

Conduta: Efetuar pagamentos não identificados descritos como 'saque c/ recibo', em desacordo com a Resolução vigente à época (R$ 2.800,00) , conforme disposto no Parecer nº 253/2015 do FNDE (peça 7, p.10) .
Normas infringidas: art. 37, caput, c/c o art. 70, parágrafo único, da Constituição da República Federativa do Brasil; art. 93, do Decreto-lei 200/1967; art. 66, do Decreto 93.872/1986; Resolução/CD/FNDE nº 009, de 24 de abril de 2007, arts. 13 e 21.
Em cumprimento ao pronunciamento da unidade (peça 14) , foi efetuada a citação do responsável, nos moldes adiante:
	Comunicação: OFÍCIO 13812/2019-TCU/Seproc (peça 16) 
Data da Expedição: 4/12/2019
Data da Ciência: 19/12/2019 (peça 17) 
Nome Recebedor: Nilson Andrade Santos
Observação: Ofício enviado para o endereço do responsável, conforme pesquisa de endereço nos Sistemas Corporativos do TCU - Base de Dados da Receita Federal do Brasil - Data de atualização: 30/08/2019 (peça 12) .
Fim do prazo para a defesa: 3/1/2020
	
Conforme Despacho de Conclusão das Comunicações Processuais (peça 18) , as providências inerentes às comunicações processuais foram concluídas. 
Transcorrido o prazo regimental, o responsável Nilson Andrade Santos permaneceu silente, devendo ser considerado revel, nos termos do art. 12, §3º, da Lei 8.443/1992.
ANÁLISE DOS PRESSUPOSTOS DE PROCEDIBILIDADE DA IN/TCU 71/2012
Prejuízo ao Contraditório e à Ampla Defesa.
 Verifica-se que não houve o transcurso de mais de dez anos desde os respectivos fatos geradores, sem que tenha havido a notificação dos responsáveis pela autoridade administrativa federal competente (art. 6º, inciso II, c/c art. 19 da IN/TCU 71/2012, modificada pela IN/TCU 76/2016) , uma vez que as irregularidades ocorreram de 2005 a 2007, e o responsável foi notificado pelo Ofício n.546/2014 de 17/7/2014 (peça 5, p.60-62) , Ofício n. 440/2014 de 26/5/2014 (peça 6, p.57-58) e Ofício n. 833/2014 de 19/9/2014 (peça 7, p.15-17) .
Valor de Constituição da TCE  
 Verifica-se, ainda, que o valor atualizado do débito apurado (sem juros) em 1/1/2017 era de R$ 126.234,70 (peça 5, p.1-3) , portanto superior ao limite mínimo de R$ 100.000,00, na forma estabelecida pelo art. 6º, inciso I, e art. 19 da IN/TCU 71/2012, modificada pela IN/TCU 76/2016.
OUTROS DÉBITOS NOS SISTEMAS DO TCU COM OS MESMOS RESPONSÁVEIS
Informa-se que foram encontrados débitos imputáveis ao Sr. Nilson Andrade Santos (CPF XXX.411.825-XX) , Ex-Prefeito Municipal de Lagedo do Tabocal/BA (gestão 2005-2008) , na Tomada de Contas Especial Processo 009.411/2016-0, em tramitação no Tribunal, envolvendo recursos da Fundação Nacional de Saúde.
 A tomada de contas especial está, assim, devidamente constituída e em condição de ser instruída.
EXAME TÉCNICO    
 Preliminarmente, cumpre tecer breves considerações sobre a forma como são realizadas as comunicações processuais no TCU. A esse respeito, destacam-se o art. 179, do Regimento Interno do TCU (Resolução 155, de 4/12/2002) e o art. 4º, inciso III, § 1º, da Resolução TCU 170, de 30 de junho de 2004, in verbis:
'Art. 179. A citação, a audiência ou a notificação, bem como a comunicação de diligência, farse-ão:
I - mediante ciência da parte, efetivada por servidor designado, por meio eletrônico, fac-símile, telegrama ou qualquer outra forma, desde que fique confirmada inequivocamente a entrega da comunicação ao destinatário;
II - mediante carta registrada, com aviso de recebimento que comprove a entrega no endereço do destinatário;
III - por edital publicado no Diário Oficial da União, quando o seu destinatário não for localizado
 (...) 
Art. 3º As comunicações serão dirigidas ao responsável, ou ao interessado, ou ao dirigente de órgão ou entidade, ou ao representante legal ou ao procurador constituído nos autos, com poderes expressos no mandato para esse fim, por meio de:
I - correio eletrônico, fac-símile ou telegrama;
II - servidor designado;
III - carta registrada, com aviso de recebimento;
IV - edital publicado no Diário Oficial da União, quando o seu destinatário não for localizado, nas hipóteses em que seja necessário o exercício de defesa.
Art. 4º. Consideram-se entregues as comunicações:
I - efetivadas conforme disposto nos incisos I e II do artigo anterior, mediante confirmação da ciência do destinatário;
II - realizadas na forma prevista no inciso III do artigo anterior, com o retorno do aviso de recebimento, entregue comprovadamente no endereço do destinatário;
III - na data de publicação do edital no Diário Oficial da União, quando realizadas na forma prevista no inciso IV do artigo anterior.
§ 1º O endereço do destinatário deverá ser previamente confirmado mediante consulta aos sistemas disponíveis ao Tribunal ou a outros meios de informação, a qual deverá ser juntada ao respectivo processo.
 (...) '
 Bem se vê, portanto, que a validade da citação via postal não depende de que o aviso de recebimento seja assinado pelo próprio destinatário da comunicação, o que dispensa, no caso em tela, a entrega do AR em 'mãos próprias'. A exigência da norma é no sentido de o Tribunal verificar se a correspondência foi entregue no endereço correto, residindo aqui a necessidade de certeza inequívoca. 
 Não é outra a orientação da jurisprudência do TCU, conforme se verifica dos julgados a seguir transcritos:
'São válidas as comunicações processuais entregues, mediante carta registrada, no endereço correto do responsável, não havendo necessidade de que o recebimento seja feito por ele próprio' (Acórdão 3648/2013-TCU-Segunda Câmara, Relator Ministro JOSÉ JORGE) ;
'É prescindível a entrega pessoal das comunicações pelo TCU, razão pela qual não há necessidade de que o aviso de recebimento seja assinado pelo próprio destinatário. Entregandose a correspondência no endereço correto do destinatário, presume-se o recebimento da citação.' (Acórdão 1019/2008-TCU-Plenário, Relator Ministro BENJAMIN ZYMLER) ;
As comunicações do TCU, inclusive as citações, deverão ser realizadas mediante Aviso de Recebimento - AR, via Empresa Brasileira de Correios e Telégrafos, bastando para sua validade que se demonstre que a correspondência foi entregue no endereço correto. (Acórdão 1526/2007-TCU-Plenário, Relator Ministro AROLDO CEDRAZ) .
A validade do critério de comunicação processual do TCU foi referendada pelo Supremo Tribunal Federal, nos termos do julgamento do MS-AgR 25.816/DF, por meio do qual se afirmou a desnecessidade da ciência pessoal do interessado, entendendo-se suficiente a comprovação da entrega do 'AR' no endereço do destinatário:
'Ementa: agravo regimental. Mandado de segurança. Desnecessidade de intimação pessoal das decisões do tribunal de contas da união. art. 179 do regimento interno do TCU. Intimação do ato impugnado por carta registrada, iniciado o prazo do art. 18 da lei nº 1.533/51 da data constante do aviso de recebimento. Decadência reconhecida. Agravo improvido.
O envio de carta registrada com aviso de recebimento está expressamente enumerado entre os meios de comunicação de que dispõe o Tribunal de Contas da União para proceder às suas intimações.
O inciso II do art. 179 do Regimento Interno do TCU é claro ao exigir apenas a comprovação da entrega no endereço do destinatário, bastando o aviso de recebimento simples.' 
Da revelia do responsável Nilson Andrade Santos
No caso vertente, a citação do responsável se deu em endereço proveniente da base CPF da Receita Federal, em sistema custodiado pelo TCU. A entrega do ofício citatório no endereço do responsável ficou comprovada (peça 17) .
Nos processos do TCU, a revelia não leva à presunção de que seriam verdadeiras todas as imputações levantadas contra os responsáveis, diferentemente do que ocorre no processo civil, em que a revelia do réu opera a presunção da verdade dos fatos narrados pelo autor. Dessa forma, a avaliação da responsabilidade do agente não pode prescindir da prova existente no processo ou para ele carreada. 
Ao não apresentar sua defesa, o responsável deixou de produzir prova da regular aplicação dos recursos sob sua responsabilidade, em afronta às normas que impõem aos gestores públicos a obrigação legal de, sempre que demandados pelos órgãos de controle, apresentar os documentos que demonstrem a correta utilização das verbas públicas, a exemplo do contido no art. 93 do Decreto-Lei 200/1967: 'Quem quer que utilize dinheiros públicos terá de justificar seu bom e regular emprego na conformidade das leis, regulamentos e normas emanadas das autoridades administrativas competentes.' 
Mesmo as alegações de defesa não sendo apresentadas, considerando o princípio da verdade real que rege esta Corte, procurou-se buscar, em manifestações do responsável na fase interna desta Tomada de Contas Especial, se havia algum argumento que pudesse ser aproveitado a seu favor. 
 No entanto, não se verificou na fase interna nenhum argumento que possa servir para afastar as irregularidades apontadas.
Em consulta aos sistemas corporativos do instaurador (SIGPC) , realizada na data de 9/3/2020, verifica-se que o responsável também não apresentou contas junto ao instaurador e continua inadimplente (peças 19-21) .
Para fins de cálculo de atualização monetária e de juros moratórios incidentes sobre o valor do débito, foi utilizada a data da impugnação das despesas, em conformidade com o art. 8º da Instrução Normativa-TCU 71/2012 (alterada pela IN-TCU 76/2016) .
Nesse diapasão, restou caracterizada a não comprovação da boa e regular aplicação dos recursos objeto deste processo, sendo pacífica a jurisprudência deste Tribunal no sentido de que compete ao gestor o ônus de provar a aplicação regular dos recursos que lhe foram confiados, conforme se pode verificar por meio dos Acórdão 974/2018-TCU-Plenário (Relator Bruno Dantas) , 511/2018 Plenário (Relator Aroldo Cedraz) , 3875/2018 Primeira Câmara (Relator Vital Do Rêgo) , 1983/2018 Primeira Câmara (Relator Bruno Dantas) , 1294/2018 Primeira Câmara (Relator Bruno Dantas) , 3200/2018 Segunda Câmara (Relator Aroldo Cedraz) , 2512/2018 Segunda Câmara (Relator Aroldo Cedraz) , 2384/2018 Segunda Câmara (Relator José Múcio Monteiro) , 2014/2018 Segunda Câmara (Relator Aroldo Cedraz) , 901/2018 Segunda Câmara (Relator José Múcio Monteiro) , entre outros.
Em se tratando de processo em que a parte interessada não se manifestou acerca das irregularidades imputadas, não há elementos para que se possa efetivamente aferir e reconhecer a ocorrência de boa-fé na conduta do responsável, podendo este Tribunal, desde logo, proferir o julgamento de mérito pela irregularidade das contas, conforme os termos dos §§ 2º e 6º do art. 202 do Regimento Interno do TCU. Acórdão 2064/2011-TCU-Primeira Câmara (relator: Ubiratan Aguiar) , 6.182/2011-TCU-1ª Câmara (relator: Weber de Oliveira) , 4.072/2010-TCU-1ª Câmara (Relator: Valmir Campelo) , 1.189/2009-TCU-1ª Câmara (Relator: Marcos Bemquerer) , 731/2008-TCU-Plenário (Relator: Aroldo Cedraz) .
Dessa forma, o responsável Nilson Andrade Santos deve ser considerado revel, nos termos do art. 12, § 3º, da Lei 8.443/1992, devendo as contas ser julgadas irregulares, condenando-o ao débito apurado. Cumpre observar, ainda, que a conduta do responsável, consistente na não comprovação da boa e regular aplicação dos recursos, configura violação não só às regras legais, mas também aos princípios basilares da administração pública, eis que, em última análise, ocorre o comprometimento da necessária satisfação à sociedade sobre o efetivo emprego dos recursos públicos postos à disposição da municipalidade, por força do instrumento de repasse em questão. 
Nesses casos, em que fica evidente a falta de transparência e lisura, não há como afastar as suspeitas sempre presentes de que a totalidade dos recursos públicos federais, transferida ao município, tenha sido integralmente desviada, em prol de gestor ímprobo, ou de pessoas por ele determinadas, a revelar grave inobservância de dever de cuidado no trato com a coisa pública, isto é, ato praticado com culpa grave, pois, na espécie, a conduta do responsável se distancia daquela que seria esperada de um administrador público minimante diligente, num claro exemplo de erro grosseiro a que alude o art. 28 do Decreto-lei 4.657/1942 (Lei de Introdução às Normas do Direito Brasileiro) , incluído pela Lei 13.655/2018 (Acórdão 1689/2019-TCU-Plenário, Relator: Ministro AUGUSTO NARDES; Acórdão 2924/2018-TCU-Plenário, Relator: Ministro JOSÉ MUCIO MONTEIRO; Acórdão 2391/2018-TCU-Plenário, Relator: Ministro BENJAMIN ZYMLER) . 
Prescrição da Pretensão Punitiva
Vale ressaltar que a pretensão punitiva do TCU, conforme Acórdão 1441/2016-TCU-Plenário, Relator Benjamin Zymler, que uniformizou a jurisprudência acerca dessa questão, subordina-se ao prazo geral de prescrição indicado no art. 205 do Código Civil, que é de dez anos, contado da data de ocorrência da irregularidade sancionada, nos termos do art. 189 do Código Civil, sendo este prazo interrompido pelo ato que ordenar a citação, a audiência ou a oitiva do responsável.
No caso em exame, a aplicação da penalidade ao responsável foi alcançada pela prescrição, uma vez que as irregularidades ocorreram entre 2005 e 2007 e o ato de ordenação da citação ocorreu em 25/11/2019 (peça 14) , portanto, em prazo superior a 10 (dez) anos.
CONCLUSÃO
 Em face da análise promovida na seção 'Exame Técnico', verifica-se que o responsável Nilson Andrade Santos não logrou comprovar a boa e regular aplicação dos recursos, e uma vez instado a se manifestar, optou pelo silêncio, configurando a revelia, nos termos do §3º, do art. 12, da Lei 8.443/1992.
Vale ressaltar que a jurisprudência pacífica nesta Corte é no sentido da imprescritibilidade das ações de ressarcimento ao erário (Súmula TCU 282) . Dessa forma, identificado dano ao erário, devese instaurar e julgar o processo de tomada de contas especial para responsabilizar seus agentes causadores, respeitando o direito ao contraditório e à ampla defesa, independentemente de quando ocorreram os atos impugnados.
Verifica-se também que houve a prescrição da pretensão punitiva, conforme análise já realizada.
 Tendo em vista que não constam dos autos elementos que permitam reconhecer a boa-fé do responsável, nem outros excludentes de culpabilidade, sugere-se que as suas contas sejam julgadas irregulares, nos termos do art. 202, § 6º, do Regimento Interno do TCU, com a imputação do débito atualizado monetariamente e acrescido de juros de mora, nos termos do art. 202, §1º do Regimento Interno do TCU, descontado o valor eventualmente recolhido.
Por fim, como não houve elementos que pudessem modificar o entendimento acerca das irregularidades apuradas, mantém-se a matriz de responsabilização presente à peça 12, p.8-10.
PROPOSTA DE ENCAMINHAMENTO
 Diante do exposto, submetemos os autos à consideração superior, propondo ao Tribunal:
considerar revel o responsável Nilson Andrade Santos (CPF XXX.411.825-XX) , Ex-Prefeito Municipal de Lagedo do Tabocal/BA (gestão 2005-2008) , para todos os efeitos, dando-se prosseguimento ao processo, com fulcro no art. 12, § 3º, da Lei 8.443/1992; 
  julgar irregulares, nos termos dos arts. 1º, inciso I, 16, inciso III, alíneas 'b' e 'c', da Lei 8.443/1992, c/c os arts. 19 e 23, inciso III, da mesma Lei, as contas do responsável Nilson Andrade Santos (CPF XXX.411.825-XX) , Ex-Prefeito Municipal de Lagedo do Tabocal/BA (gestão 2005-2008) , condenando-o ao pagamento das importâncias a seguir especificadas, atualizadas monetariamente e acrescidas dos juros de mora, calculadas a partir das datas discriminadas até a data da efetiva quitação do débito, fixando-lhe o prazo de quinze dias, para que comprove, perante o Tribunal, o recolhimento das referidas quantias aos cofres do Fundo Nacional de Desenvolvimento da Educação, nos termos do art. 23, inciso III, alínea 'a', da citada lei, c/c o art. 214, inciso III, alínea 'a', do Regimento Interno do TCU.  
  a.1) Em relação aos recursos recebidos do PEJA 2005:
	Valor histórico (R$) 
	Data de ocorrência

	   3.800,00 
	27/07/2005

	      600,00 
	07/10/2005

	   3.150,00 
	07/10/2005

	   1.687,09 
	31/10/2005

	      538,32 
	31/10/2005

	   1.836,00 
	01/11/2005

	   3.261,00 
	11/11/2005

	   4.095,00 
	11/11/2005

	   2.674,00 
	11/11/2005

	   3.919,09 
	22/11/2005

	   6.000,00 
	22/11/2005

	      950,00 
	02/12/2005

	   2.570,00 
	09/12/2005

	   4.490,00 
	29/12/2005

	   4.500,00 
	29/12/2005

Irregularidade: Não comprovação da boa e regular aplicação dos recursos recebidos do Programa de Apoio aos Sistemas de Ensino para Atendimento de Jovens e Adultos 2005 (PEJA 2005) , conforme disposto no Parecer nº 508/2015 do FNDE, de 11/9/2015 (peça 5, p.54-59) ,. 
Conduta: Não comprovar despesas realizadas, e efetuar pagamentos não autorizados, considerando que os pagamentos descritos no demonstrativo de execução da receita e da despesa estão sem conciliação com o extrato bancário da conta específica do programa, conforme reportado no Parecer nº 508/2015 do FNDE, de 11/9/2015 (peça 5, p.54-59) .
Normas infringidas: art. 37, caput, c/c o art. 70, parágrafo único, da Constituição da República Federativa do Brasil; art. 93, do Decreto-lei 200/1967; art. 66, do Decreto 93.872/1986; Resolução/CD/FNDE nº 25, de 16 de junho de 2005, art.10.
a.2) Em relação aos recursos recebidos do PNATE 2006:
	Valor histórico (R$) 
	Data de ocorrência

	65,00
	27/11/2006

	3.300,00
	28/12/2006

	3.500,00
	12/04/2006

	3.100,00
	12/04/2006

	3.300,00
	22/12/2006

Irregularidade: Não comprovação da boa e regular aplicação dos recursos recebidos do Programa Nacional de Apoio ao Transporte do Escolar/ PNATE 2006, conforme disposto no Parecer nº 2610/2017 de 16/6/2017 (peça 6, p.51-55) .
Conduta: Efetuar pagamentos não identificados descritos como 'Pagtos Div Autorizados', 'Transferência de Saldo', 'Saque contra recibo', rompendo o nexo de causalidade entre a despesa realizada e o respectivo credor (total de R$ 9.965,00) e efetuar pagamentos com o mesmo cheque para mais de um fornecedor (Posto de Combustíveis Maracá e Selmo Oliveira Souza) , no valor de R$ 3.300,00, conforme disposto no Parecer nº 2610/2017 de 16/6/2017 (peça 6, p.51-55) .
Normas infringidas: art. 37, caput, c/c o art. 70, parágrafo único, da Constituição da República Federativa do Brasil; art. 93, do Decreto-lei 200/1967; art. 66, do Decreto 93.872/1986 e Resolução/CD/FNDE nº 12, de 05 de abril de 2006, art.11.
a.3) Em relação aos recursos recebidos do PDDE 2007:
	Valor histórico (R$) 
	Data de ocorrência

	2.800,00
	28/12/2007

Irregularidade: Não comprovação da boa e regular aplicação dos recursos recebidos do Programa Dinheiro Direto na Escola/PDDE - 2007, conforme disposto no Parecer nº 253/2015 do FNDE (peça 7, p.10) .
Conduta: Efetuar pagamentos não identificados descritos como 'saque c/ recibo', em desacordo com a Resolução vigente à época (R$ 2.800,00) , conforme disposto no Parecer nº 253/2015 do FNDE (peça 7, p.10) .
Normas infringidas: art. 37, caput, c/c o art. 70, parágrafo único, da Constituição da República Federativa do Brasil; art. 93, do Decreto-lei 200/1967; art. 66, do Decreto 93.872/1986; Resolução/CD/FNDE nº 009, de 24 de abril de 2007, arts. 13 e 21.
Valor do débito total atualizado (com juros) até 11/3/2020: R$ 224.026,28
 autorizar, desde logo, a cobrança judicial da dívida, caso não atendida a notificação, na forma do disposto no art. 28, inciso II, da Lei 8.443/1992;
autorizar também, desde logo, se requerido, com fundamento no art. 28, inciso I, da Lei 8.443, de 1992, c/c o art. 217, §§ 1º e 2º do Regimento Interno do TCU, o parcelamento da dívida  em até 36 parcelas, incidindo, sobre cada parcela, corrigida monetariamente, os correspondentes acréscimos legais, fixando-lhe o prazo de quinze dias, a contar do recebimento da notificação, para comprovar, perante o Tribunal, o recolhimento da primeira parcela, e de trinta dias, a contar da parcela anterior, para comprovar os recolhimentos das demais parcelas, devendo incidir, sobre cada valor mensal, atualizado monetariamente, os juros de mora devidos, no caso do débito, na forma prevista na legislação em vigor, alertando o responsável de que a falta de comprovação do recolhimento de qualquer parcela importará o vencimento antecipado do saldo devedor, nos termos do § 2º do art. 217 do Regimento Interno deste Tribunal; 
enviar cópia do Acórdão a ser prolatado, bem como do Relatório e do Voto que o fundamentarem à Procuradoria da República no Estado da Bahia, nos termos do à § 3º do art. 16 da Lei 8.443/1992, c/c o § 7º do art. 209 do Regimento Interno do TCU, para adoção das medidas cabíveis; e
enviar cópia do Acórdão que vier a ser proferido ao Fundo Nacional de Desenvolvimento da Educação e ao responsável, para ciência, informando que a presente deliberação, acompanhada do Relatório e do Voto que a fundamenta, está disponível para a consulta no endereço www.tcu.gov.br/acordaos, além de esclarecer que, caso requerido, o TCU poderá fornecer sem custos as correspondentes cópias, de forma impressa."
2. Por meio do parecer de peça 25, o Ministério Público defende o sobrestamento do julgamento, "nos termos do art. 47 da Resolução TCU 259/2014, diante da pendência da apreciação, pelo Supremo Tribunal Federal (STF) , dos embargos de declaração opostos pela Advocacia-Geral da União (AGU) contra a decisão proferida em 17/4/2020 no julgamento do Recurso Extraordinário (RE) 636.886".
3. O representante do Parquet defende também o seguinte: "uma vez proferida a decisão do STF, e conhecidos seus termos, encaminhar este processo ao Plenário, com vistas a que se fixe entendimento sobre a questão de direito relacionada à prescrição da pretensão de ressarcimento ao erário - se já não houver feito -, com fundamento no art. 16, inciso V, do Regimento Interno/TCU, retomando-se, em seguida, o julgamento desta TCE".
4. Por fim, afirma que, no caso de não acolhimento da proposta descrita acima, sua sugestão é "julgar irregulares as contas do responsável, porém, deixando de condená-lo à reparação do dano e multa, eis que ocorrida, in casu, a prescrição das pretensões indenizatória e punitiva".
É o Relatório.

não há

Procurador Rodrigo Medeiros de Lima

TOMADA DE CONTAS ESPECIAL. ELEMENTOS DA PRESTAÇÃO DE CONTAS NÃO DEMONSTRAM A REGULAR APLICAÇÃO DE VALORES RELATIVOS AO PROGRAMA DE APOIO AOS SISTEMAS DE ENSINO PARA ATENDIMENTO DE JOVENS E ADULTOS (PEJA) DE 2005, AO PROGRAMA NACIONAL DE APOIO AO TRANSPORTE DO ESCOLAR (PNATE) DE 2006 E AO PROGRAMA DINHEIRO DIRETO NA ESCOLA (PDDE) DE 2007. CITAÇÃO. REVELIA. PRESCRIÇÃO DA PRETENSÃO PUNITIVA. CONTAS IRREGULARES. DÉBITO. COMUNICAÇÕES.

TOMADA DE CONTAS ESPECIAL (TCE)

Este processo trata de tomada de contas especial instaurada pelo Fundo Nacional de Desenvolvimento da Educação (FNDE) , em razão de irregularidades relativas ao Programa de Apoio aos Sistemas de Ensino para Atendimento de Jovens e Adultos (PEJA) de 2005, ao Programa Nacional de Apoio ao Transporte do Escolar (PNATE) de 2006 e ao Programa Dinheiro Direto na Escola (PDDE) de 2007.
2. O então prefeito do Município de Lagedo do Tabocal/BA (gestão 2005-2008) , Nilson Andrade Santos, foi citado em razão das seguintes ocorrências (nos termos da instrução da SecexTCE) :
a)  PEJA 2005: "Não comprovação da boa e regular aplicação dos recursos recebidos do Programa de Apoio aos Sistemas de Ensino para Atendimento de Jovens e Adultos 2005 (PEJA 2005) , conforme disposto no Parecer nº 508/2015 do FNDE, de 11/9/2015 (peça 5, p.54-59) ";
b)  PNATE 2006: "Efetuar pagamentos não identificados descritos como 'Pagtos Div Autorizados', 'Transferência de Saldo', 'Saque contra recibo', rompendo o nexo de causalidade entre a despesa realizada e o respectivo credor (total de R$ 9.965,00) e efetuar pagamentos com o mesmo cheque para mais de um fornecedor (Posto de Combustíveis Maracá e Selmo Oliveira Souza) , no valor de R$ 3.300,00, conforme disposto no Parecer nº 2610/2017 de 16/6/2017 (peça 6, p.51-55) ";
c)  PDDE 2007: "Efetuar pagamentos não identificados descritos como 'saque c/ recibo', em desacordo com a Resolução vigente à época (R$ 2.800,00) , conforme disposto no Parecer nº 253/2015 do FNDE (peça 7, p.10) ".
3. Tendo em vista que, regularmente citado, o responsável não compareceu aos autos, resta caracterizada sua revelia, tal como prevista no art. 12, § 3º, da Lei 8.443/1992. Desse modo, o processo deve ter continuidade com os elementos nele presentes.
4. A SecexTCE propõe julgar irregulares as contas do ex-prefeito, condenando-o em débito, sem aplicação de multa, em virtude da prescrição da pretensão punitiva. 
5. O Ministério Público defende o sobrestamento do julgamento, para aguardar a "apreciação, pelo Supremo Tribunal Federal (STF) , dos embargos de declaração opostos pela Advocacia-Geral da União (AGU) contra a decisão proferida em 17/4/2020 no julgamento do Recurso Extraordinário (RE) 636.886". Ademais, caso não seja acolhida essa sugestão, que sejam julgadas irregulares as contas, sem a condenação em débito ou a aplicação de multa, por ter ocorrido prescrição em relação a ambos.
6. Quanto à prescrição, embora, a meu ver, no julgamento do RE 636.886, a Suprema Corte tenha deliberado, em sede de repercussão geral, no sentido de que é prescritível a pretensão ressarcitória em processos de tribunais de contas, há de se ponderar a existência de embargos de declaração pela Advocacia-Geral da União, pendentes de apreciação pelo STF. 
7. Além disso, temos que considerar que a questão necessita ser amadurecida neste Tribunal. A propósito, as discussões a respeito do entendimento desta Corte sobre o tema estão em curso no âmbito do TCProcesso 000.006/2017-3, de minha relatoria.
8. Desse modo, conforme tem sido decidido por nossos três Colegiados, penso que deve prevalecer, ao menos por ora, o entendimento jurisprudencial atual desta Corte de Contas - a imprescritibilidade das condenações em débito e a prescrição da pretensão punitiva no prazo de dez anos, que se interrompe com a emissão do ato que ordena a citação ou a audiência, de acordo com o entendimento firmado por meio Acórdão 1441/2016-TCU-Plenário, com base no art. 205 do Código Civil. 
9. Vale ressaltar ainda que, de acordo com a jurisprudência deste Tribunal (a exemplo dos Acórdão 937/2021-TCU-Plenário, relator Ministro Jorge Oliveira, 9.369/2020-TCU-1ª Câmara, relator Ministro Bruno Dantas, e 1.470/2020-TCU-2ª Câmara, relatora Ministra Ana Arraes) , o marco inicial para a contagem da prescrição em casos como o que se examina (programas governamentais, em que o gestor presta contas dos valores geridos) corresponde ao fim do período para a prestação de contas ou ao momento em que há a efetiva apresentação de elementos com essa finalidade.
10. No caso em exame, depreendo dos autos que transcorreu o período de dez anos para que seja reconhecida a prescrição quanto à pretensão punitiva, pois verifico que a última das prestações de contas, alusiva ao PDDE 2007, ocorreu em maio de 2008 e o ato que ordenou a citação foi expedido em 29/11/2019 (peça 14) . Dessa forma, de fato, não cabe a apenação do responsável com multa ou outra sanção prevista em lei para processos dessa natureza.
11. Enfim, como sequer foram trazidas aos autos alegações de defesa na tentativa de afastar as consistentes irregularidades constatadas, o ex-prefeito Nilson Andrade Santos deve ter suas contas julgadas irregulares e ser condenado em débito apurado nos autos. 
Ante o exposto, voto por que seja adotado o acórdão que ora submeto ao Colegiado.
TCU, Sala das Sessões, em 22 de junho de 2021.
RAIMUNDO CARREIRO 
Relator